【裁判字號】    98,勞上更(一),11
【裁判日期】    990202
【裁判案由】    給付退休金
【裁判全文】
臺灣高等法院民事判決              98年度勞上更(一)字第11號
上  訴  人  乙○○
            甲○○
共      同
訴訟代理人  趙平原律師
被  上訴人  中華航空股份有限公司
法定代理人  丙○○
訴訟代理人  陳金泉律師
            葛百鈴律師
            李瑞敏律師
上列當事人間給付退休金事件，上訴人對於民國97年11月28 日
臺灣臺北地方法院第一審判決（97年度勞訴字第134號）提起上
訴，經最高法院第一次發回更審，上訴人乙○○並為聲明減縮，
本院於99年1月19日言詞辯論終結，判決如下：
    主  文
原判決關於駁回上訴人下列第二項、第三項之訴部分，及訴訟費
用（除確定部分外）之裁判廢棄。
被上訴人應給付上訴人乙○○新臺幣壹佰肆拾肆萬肆仟陸佰肆拾
元，及民國九十二年四月十六日起至清償日止，按週年利率百分
之二點五二五計算之利息。
被上訴人應給付上訴人甲○○新臺幣壹佰肆拾肆萬伍仟柒佰拾
玖元，及民國九十二年三月二日起至清償日止，按週年利率百分
之二點五二五計算之利息。
上訴人乙○○、甲○○其餘之上訴駁回。
第一、二審及發回前第三審（均除確定部分外）訴訟費用，由被
上訴人負擔。
    事實及理由
壹、程序方面
    按訴狀送達後，原告不得將原訴變更或追加他訴。但擴張或
    減縮應受判決事項之聲明者，不在此限。此觀諸民事訴訟法
    第255條第1項第3款規定自明。又第二審訴之變更或追加，
    非經他造同意，不得為之。但第255條第1項第2款至第6款情
    形，不在此限。同法第446條第1項亦有明定。查上訴人乙○
    ○（下與甲○○合稱為上訴人，單指其中一人，則逕稱其姓
    名）之上訴聲明原為：被上訴人應給付乙○○新臺幣（下同
    ）226萬1440元，及自民國92年4月15日起加計按法定利率計
    算遲延利息之判決（見本院卷第13頁、第52頁背面）。嗣減
    縮上訴聲明為「被上訴人應給付乙○○144萬4640元，及自9
    2年4月16日起加計法定利率計算利息之判決」（見本院卷第
    102頁、第116頁）。核屬減縮應受判決事項之聲明，揆諸上
    開規定，當屬合法，應予准許，先此說明。
貳、實體方面
一、上訴人起訴主張：伊等原擔任被上訴人之正機師職務，每月
    依職務、所駕駛之機種類別，固定領取「零費」（下稱系爭
    零費）。系爭零費給付為伊等提供勞務所得之報酬，且為經
    常性之給與，應屬工資，於計算退休金時，應予計入。乃被
    上訴人未將系爭零費計入平均工資，致伊等領取之退休金均
    有不足，爰依兩造間之勞動契約，求為命被上訴人依序給付
    乙○○、甲○○新臺幣（下同）226萬1440元、144萬9280元
    ，及各自民國92年4月15日、同年3月2日起加計按法定利率
    計算遲延利息之判決（未繫屬本院部分，不予贅載）。
二、被上訴人則以：系爭零費屬差旅津貼，並非工資，且兩造合
    意不將系爭零費計入平均工資，使上訴人享有免除所得稅之
    利益，上訴人並同意於任職期間享有免稅利益多年，於各自
    退休時，亦領取伊計付之退休金而無異議，其事後再為爭執
    ，自屬權利濫用，違反誠信原則。況上訴人分別於92年3月1
    6日、同年2月1日退休，卻至97年4月22日始提起本件訴訟，
    其請求權亦罹於5年時效等語置辯，並聲明：上訴人於原審
    之訴駁回。
三、原審判決駁回上訴人於原審之訴。上訴人不服，提起上訴，
    並聲明：(一)原判決廢棄。(二)被上訴人應依序給付乙○○、甲
    ○○226萬1440元、144萬9280元，及分別自92年4月15日、
    92年3月2日起，均至清償日止，按週年利率5％計算之利息
    。被上訴人則聲明：上訴駁回。本院前審判決駁回上訴人之
    上訴，經最高法院廢棄發回本院，上訴人之上訴聲明減縮為
    ：(一)原判決廢棄。(二)被上訴人應依序給付乙○○、甲○○
    144萬4640元、144萬9280元，及分別自92年4月16日、92年3
    月2日起，均至清償日止，按週年利率5％計算之利息。被上
    訴人則聲明：上訴駁回。
四、兩造不爭執之事實（見本院98年12月21日及99年1月7日準備
    程序筆錄，並依判決格式修正或刪減文句，或依爭點論述順
    序整理內容）
（一）上訴人前任職被上訴人，擔任正機師，分別於92年3月16
      日、同年2月1日退休。
（二）被上訴人於上訴人任職期間，陸續訂定「中華航空公司員
      工國內外公差每日旅費標準表」（下稱系爭旅費標準表）
      、「空服組員差勤零費給與表」（下稱系爭零費給與表）
      ，每月發給上訴人系爭零費。於計付上訴人退休金時，未
      將系爭零費計入上訴人之平均工資。
（三）被上訴人之空勤組員與地勤人員旅費中之膳費及零費，原
      依系爭旅費標準表之同一標準訂定，嗣空勤人員再依「空
      勤業務作業規程」（下稱系爭作業規程）給付系爭零費。
（四）於78年1月1日生效之系爭零費給與表備考欄記載：「一、
      空勤旅費與地勤旅費中之膳零費係採同一標準訂定，惟空
      勤組員機上服勤時體力消耗大，落地須添加營養恢復體力
      ，故依往例核發差勤零費以補貼公差期間旅費所需。……
      爾後組員無論飛國際及國內線者差勤零費均以上列新臺幣
      標準發給。二、表列之行政正副主管實際飛時未超過保證
      時間，將按其空勤身份支領保證時間內差勤零費，如實際
      飛時超過保證時間，則按實際飛時核支差勤零費等空勤待
      遇。三、差勤零費計算列式：（各空服組員飛行加給計酬
      時間×表列標準）＝差勤零費數……。」
（五）被上訴人於80年3月20日召開之第9次規劃空勤組員及相關
      管理制度工作小組會議，其綜合結論（五）記載「以往飛
      航組員零費可免稅，故本改制案資淺組員仍希望保留零費
      ，資深者則否，以增加退休基數內涵，故零費保留與否及
      如何從機種加給予以切割，請航務處回去儘速協調。」
（六）被上訴人於93年11月間，將系爭零費改為機種津貼，並納
      入應稅所得及退休金之給付計算。
（七）乙○○、甲○○分別於97年3月5日、96年12月13日向臺灣
      臺北地方法院臺北簡易庭（下稱臺北地院）聲請調解，臺
      北地院分別定於97年4月9日（調字第211號）及97年1 月9
      日（調字第1074號）調解，然各該期日均調解不成立。
（八）倘上訴人主張有理由，則兩造關於上訴人得請求之退休金
      差額，其計算方式為：退休前6個月之系爭零費合計，除
      以6 再乘以退休金基數。
（九）甲○○退休前6個月之系爭零費，分別如原審卷第84頁所
      示。
（一０）乙○○於91年12月起即因健康因素停飛。其所領取之系
        爭零費，91年6月到12月均為4萬5145元，92年1月份為2
        萬0658元，92年2月為2萬6200元，92年3月1日到15日為
        2 萬2673元。
（一一）上揭事實，並有兩造不爭執其形式真正（見本院同上筆
        錄）有員工離職證明書、員工退休金結算通知單、薪資
        表、客戶存款資料存摺明細表、存摺明細、民事調解聲
        請狀、臺北地院通知書、系爭零費給與表、系爭旅費標
        準表、會議紀錄（以上均影本）附卷可稽（分別見原審
        北勞調字卷第11頁至第18頁、第38頁至第43頁、原審卷
        第69頁至第70頁、第96頁至第98頁），自堪信為真實。
五、經本院於98年12月21日及99年1月7日與兩造整理並協議簡化
    之爭點為（見本院上開筆錄，並依本院論述之先後與妥適，
    而調整其順序、內容）
（一）上訴人請求被上訴人給付加計系爭零費計算之退休金差額
      ，有無理由？
  １、系爭零費是否為勞動基準法（下稱勞基法）第2條第3款所
      稱之工資？
  ２、系爭零費應否計入平均工資計算退休金？兩造是否有不將
      系爭零費計入平均工資之合意或勞動習慣？
  ３、上訴人之請求，是否有違誠信原則，而屬權利濫用或權利
      失效？其法律效果如何？
  ４、倘系爭零費計入平均工資，上訴人得請求被上訴人再給付
      之退休金若干？
（二）上訴人之退休金請求權，是否罹於5年時效而消滅？
  １、是否因請求而中斷時效？
  ２、是否因聲請調解而中斷時效？
（三）上訴人得請求退休金差額之利息自何時起算？其利率應為
      若干？
六、茲就爭點分別論述如下
（一）上訴人請求被上訴人給付加計系爭零費計算之退休金差額
      ，為有理由。
  １、系爭零費為勞基法第2條第3款所稱之工資。
    按工資：謂勞工因工作而獲得之報酬；包括工資、薪金及
      按計時、計日、計月、計件以現金或實物等方式給付之獎
      金、津貼及其他任何名義之經常性給與均屬之。勞基法第
      2條第3款定有明文。是於判斷雇主之給付是否屬於工資，
      乃以是否具有「勞工因提供勞務所得之報酬即勞務對價」
      及「經常性之給與」之性質而定，此應依一般交易觀念決
      定，至給付名稱如何，則非所問。倘雇主為改善勞工生活
      而給付非經常性給與，或為單方之目的，給付具有勉勵、
      恩惠性質之給與，而非為勞工勞務之對價，與勞動契約之
      經常性給與有別，則不得列入工資之範圍。準此以察，系
      爭零費是否為工資，應以被上訴人之給付，是否為上訴人
      提供勞務之對價。易言之，被上訴人之系爭零費給付，倘
      為換取上訴人之勞務提供，且系爭零費與勞務密切關係之
      工作條件（如工作時間、工作地點）相當，即具有對價性
      ，即應認係工資。若系爭零費係被上訴人為彌補上訴人提
      供勞務之特殊辛勞及負擔，於工作條件外附加給予報償，
      而與勞務非處於直接關係者，即非屬工資。
    經查，被上訴人於上訴人任職期間，陸續訂定系爭旅費標
      準表、系爭零費給與表，每月發給上訴人系爭零費；被上
      訴人之空勤組員與地勤人員旅費中之膳費及零費，原依系
      爭旅費標準表之同一標準訂定，嗣空勤人員再依系爭作業
      規程給付系爭零費；於78年1月1日生效之系爭零費給與表
      備考欄記載：「一、空勤旅費與地勤旅費中之膳零費係採
      同一標準訂定，惟空勤組員機上服勤時體力消耗大，落地
      須添加營養恢復體力，故依往例核發差勤零費以補貼公差
      期間旅費所需。……爾後組員無論飛國際及國內線者差勤
      零費均以上列新臺幣標準發給。二、表列之行政正副主管
      實際飛時未超過保證時間，將按其空勤身份支領保證時間
      內差勤零費，如實際飛時超過保證時間，則按實際飛時核
      支差勤零費等空勤待遇。三、差勤零費計算列式：（各空
      服組員飛行加給計酬時間×表列標準）＝差勤零費數……
      。」等事實，為兩造所無異詞（分別見上四之（二）、（
      三）、（四）所示），自堪認為實在。據此可知，系爭零
      費之給與，與實際差旅並無必然關係，而係按空勤組員之
      職務及保證時數給與，每月固定且經常給付。上訴人以其
      空勤組員之身分具領系爭零費，乃被上訴人為彌補上訴人
      擔任空勤職務提供勞務特殊性之辛勞及負擔，逕對上訴人
      提供之勞務附加進一步之報償，與上訴人依其職務特殊性
      所提供之勞務內容密切相關，自係特殊職務之加給，而屬
      勞基法第2條第3款所謂之工資。
    參諸被上訴人於93年11月間，將系爭零費改為機種津貼，
      並納入應稅所得及退休金之給付計算等節，亦為被上訴人
      所無異詞（見上四之（六）所載）；且凡於93年11月以後
      退休之空勤組員，均將原屬零費之機種津貼計入平均工資
      之內，有上訴人提出形式真正為被上訴人所不爭執（見本
      院卷第54頁）之被上訴人會計組轉人力處有關飛航組員定
      額零費改制電腦文件可證（見原審卷第94頁），其說明一
      記載「薪資結構修改為：飛航空勤津貼＝機種加給（原機
      種加給）+機種津貼（系爭零費）；定額零費薪資項目取
      消，未來不再發放。」、說明二記載「機種津貼納入飛航
      組員應稅所得及退休金基數計算」等情以觀，益徵被上訴
      人先前發給之系爭零費，當為工資性質。職是，上訴人主
      張系爭零費應屬勞務之對價，為勞基法第2條第3款所稱之
      工資，更屬有據。
    至系爭零費給與表雖記載：「空勤旅費與地勤旅費中之膳
      零費係採同一標準訂定，惟空勤組員機上服勤時體力消耗
      大，落地須添加營養恢復體力，故依往例核發差勤零費以
      補貼公差期間旅費所需…」等情。惟觀諸系爭零費之計算
      標準可知，不論上訴人於當月有無執行飛行任務，抑或飛
      行時數低於保證飛行時數，被上訴人均給付定額之差勤零
      費，此與被上訴人所稱發給上訴人之系爭零費，係因其等
      在機上服勤時體力消耗大，落地需添加營業恢復體力或係
      為補貼公差期間旅費，並非相符，甚為灼然。
    另證人即被上訴人財務處長張炯滄雖於本院95年度重勞上
      字第7號給付退休金等事件證稱：「因空勤人員為雇主的
      目的執行公務需要零費即旅費。零費的性質屬差旅費」（
      見原審卷第73頁）等語。惟查，系爭零費之給與，與實際
      差旅並無必然關係，業如上所述，是難僅憑上開證言，
      逕認系爭零費係屬差旅費。基此可知，被上訴人抗辯：系
      爭零費為差旅費性質，為計付方便，乃改以定額給付云云
      ，不足採信。縱被上訴人就空勤組員另有飛行加給及超過
      保證時數之超時飛行加給，亦不影響系爭零費屬工資之認
      定，併此指明。
  ２、被上訴人未舉證證明兩造有不將系爭零費計入平均工資之
      合意或勞動習慣，故系爭零費應計入平均工資計算退休金
      。
    按當事人主張有利於己之事實者，就其事實有舉證之責任
      。但法律別有規定，或依其情形顯失公平者，不在此限。
      民事訴訟法第277條定有明文。查被上訴人辯稱：勞工於
      職務或工作之各種收入能免稅者，僅所得稅法第14條第3
      類第2款但書規定之差旅費、日支費及加班費等三種。惟
      上訴人任職數十年來，從未將系爭零費列入所得以繳納所
      得稅，顯見上訴人主觀未認定系爭零費為工資，故系爭零
      費得免繳所得稅之原因，即因其為差旅費云云。惟上訴人
      否認有不將系爭零費計入平均工資之合意或勞動習慣，揆
      諸上開法文意旨，自應由被上訴人就兩造有此合意或勞動
      習慣負舉證責任，應堪確定。
    卷查，被上訴人於80年3月20日召開之第9次規劃空勤組員
      及相關管理制度工作小組會議，其綜合結論（五）記載「
      以往飛航組員零費可免稅，故本改制案資淺組員仍希望保
      留零費，資深者則否，以增加退休基數內涵，故零費保留
      與否及如何從機種加給予以切割，請航務處回去儘速協調
      。」等情，為兩造所不爭執（見上四之（五）所示），當
      堪認為實在。由是足見，於上開會議中，被上訴人與員工
      間，並未達成系爭零費不計入平均工資計算退休金之合意
      ，堪予確定。
    此外，被上訴人復未能舉證證明兩造有系爭零費不計入平
      均工資計算退休金之合意或勞動習慣，自不能僅憑上訴人
      多年未將系爭零費申報繳納所得稅、或受領退休金時未即
      時提出異議，遽認兩造有不將系爭零費計入平均工資計付
      退休金之合意或勞動習慣。至於上訴人是否因未將系爭零
      費計入平均工資，而受有不當免稅優惠或未繳納所得稅之
      情形，乃屬稅捐核課之行政範疇，要與系爭零費屬工資之
      本質無涉。
    綜此可見，被上訴人未舉證證明兩造有不將系爭零費計入
      平均工資之合意或勞動習慣，自難憑其空言即予採信，是
      系爭零費應計入平均工資計算退休金，應屬明確。
  ３、上訴人之請求，無違誠信原則，亦非屬權利濫用或權利失
      效。
    按權利固得自由行使，義務本應隨時履行，惟權利人於相
      當期間內不行使其權利，並因其行為造成特殊之情況，足
      引起義務人之正當信任，認為權利人已不欲行使其權利，
      或不欲義務人履行其義務。於此情形，經盱衡該權利之性
      質、法律行為之種類、當事人之關係、經濟社會狀況、當
      時之時空背景及其他主、客觀等因素，綜合考量，依一般
      社會之通念，可認其權利之再為行使有違「誠信原則」者
      ，自得因義務人就該有利於己之事實為舉證，使權利人之
      權利受到一定之限制而不得行使，此源於「誠信原則」，
      實為禁止權利濫用，以軟化權利效能而為特殊救濟形態之
      「權利失效原則」。惟權利失效原則必以不違背法律之強
      制或禁止規定之前提，始有其適用。
    被上訴人辯稱：上訴人擔任被上訴人空勤人員多年，就系
      爭零費給付非屬工資、不予計入退休金、亦非所得稅法之
      所得等等，悉知甚詳，更已接受多年。詎竟於退休、受領
      巨額退休金後，越數年始提出本件訴訟，實有違誠信，而
      應有權利失效原則之適用云云。
    惟查，上訴人申請退休時，係由被上訴人提出退休金之計
      算通知等節，為被上訴人所無異詞（見本院卷第116頁背
      面），並有乙○○之員工退休金額結算通知單附卷可佐（
      見原審北勞調字卷第12頁）。由是觀之，關於上訴人之退
      休金計算，主導權係為被上訴人。申言之，被上訴人為雇
      主，有專人及相關資料檔案處理退休金給付，對於上訴人
      之退休金基數年資、應列入平均工資計算之範圍及給付數
      額，較上訴人更為清楚，堪以認定。
    再查，被上訴人未舉證證明：上訴人向被上訴人申請退休
      時，知悉對於系爭零費應列入平均工資計算，而有表示不
      欲行使此部分主張之行為等節。是揆諸上之說明，尚難
      僅憑上訴人多年未將系爭零費申報納稅、或受領退休金時
      未即時提出異議，即認上訴人起訴請求將系爭零費計入平
      均工資計付退休金，係違反誠信原則而有權利濫用或權利
      失效之情形，應屬彰彰明甚。
  ４、乙○○、甲○○分別得再請求被上訴人給付之退休金為14
      4萬4640元、144萬5739元。
    經查，倘上訴人主張有理由，則兩造關於上訴人得請求之
      退休金差額，其計算方式為：退休前之6個月的系爭零費
      合計，除以6再乘以退休金基數；甲○○退休前6個月之系
      爭零費如原審卷第84頁所示等事實，為兩造所不爭執（見
      上四之（八）、（九）所示），自堪認為真實。
    次查，甲○○退休前6個月之系爭零費，除92年1月為4萬
      5351元，餘均為4萬5145元（見原審卷第84頁），又其退
      休基數為32，則甲○○得請求之退休金差額為144萬5739
      元（計算式：【45351＋45145×5】÷6×32=0000000，小
      數點第一位四捨五入，以下同）。因此，甲○○請求被上
      訴人應再給付退休金為144萬5739元，即屬有據。逾此部
      分，為無理由。
    按勞工因普通傷病假而留職停薪，致雇主折半發給工資或
      不為發給期間，應不列入平均工資計算退休金，始符公平
      原則。蓋退休金給付，乃雇主對勞工多年工作給予之報償
      ，目的在保障勞工晚年生活，自應以勞工正常工作所得領
      取之薪資，為其平均工資之計算基礎。
    查乙○○於91年12月起即因健康因素停飛；乙○○所領取
      之系爭零費，91年6月到12月均為4萬5145元，92年1月份
      為2萬0658元，92年2月為2萬6200元，92年3月1日至15 日
      為2萬2673元等節，為兩造所無異詞（見上四之（一０）
      所示）。基此，乙○○主張其因健康因素停飛後，92年1
      月份、2月份領取之系爭零費減半，揆諸上之說明，應
      不列入平均工資之計算，堪以採信。又乙○○就系爭零費
      之數額計算，係主張91年7月至12月每月4萬5145元等情（
      見本院卷第116頁背面），是其於92年3月1日至15日所領
      之系爭零費雖較高（折算全月為46858元，計算式：22673
      ÷15×31=46858），但仍以乙○○退休前6個月之系爭零
      費，均為4萬5145元而計算。又乙○○之退休基數為32，
      則乙○○得請求之退休金差額為144萬4640元（計算式：
      45145×6÷6×32=0000000）。因此，乙○○請求被上訴
      人應再給付退休金為144萬4640元，當屬有據。
（二）上訴人之退休金請求權，未罹於5年時效而消滅。
  １、上訴人之退休金請求權因請求而中斷時效。
    按消滅時效，因請求而中斷；時效因請求而中斷者，若於
      請求後六個月內不起訴，視為不中斷，此觀諸民法第129
      條第1項第1款、第130條規定自明。又民法第129條第1項
      第1款所稱之請求，並無需何種之方式，衹債權人對債務
      人發表請求履行債務之意思即為已足，債權人為實現債權
      ，對債務人聲請調解之聲請狀，如已送達於債務人，要難
      謂非發表請求之意思（最高法院51年臺上字第490號判例
      參照）。是於此情形，自有民法第129條第1項第1款、第
      130 條規定之適用。倘債權人自聲請調解通知書送達債務
      人時起，於民法第130條規定之6個月期間內，對債務人提
      起該訴訟者，應視為時效於調解通知書送達時中斷。
    查乙○○、甲○○分別於92年3月16 日、同年2月1日退休
      ；又分別於97年3月5日、96年12月13日向臺北地院聲請調
      解，臺北地院分別定於97年4月9日（調字第211號）及97
      年1月9日（調字第1074號）調解，然各該期日均調解不成
      立等事實，為兩造所不爭執（見上四之（一）、（七）所
      示），當堪認為實在。
    是以，乙○○、甲○○於退休後未滿5年之97年3月5日、9
      6年12月13日聲請調解，而由臺北地院將調解通知送達被
      上訴人，其後因調解不成立，乃於97年4月22日提起本件
      訴訟，顯未逾6個月期間。揆諸上開之說明，其退休金
      請求權之消滅時效，因請求而中斷時效，至為明悉。
  ２、上訴人之退休金請求權既因請求而中斷時效，則上訴人之
      退休金請求權，未罹於5年時效而消滅，已堪認定，則原
      列爭點「上訴人之退休金請求權，是否因聲請調解而中斷
      時效？」部分，即無贅予論述之必要，附此指明。
（三）乙○○、甲○○請求退休金差額之利息，應分別自92年4
      月16日、92年3月2日起算，其利率均應按2.525％計算。
  １、給付有確定期限者，債務人自期限屆滿時起，負遲延責任
      。民法第229條第1項定有明文。又雇主應給付之勞工退休
      金，應自勞工退休之日起30日內給付之。勞基法施行細則
      第29條第1項亦有明定。另被上訴人與產業工會間之團體
      協約第24條約定，關於退休金利率應為台灣銀行一年期定
      存利率加計百分之一，亦有被上訴人提出形式真正為上訴
      人所不爭執（見本院卷第57頁背面）之團體協約條款附卷
      可參（見本院卷第42頁至第43頁）。
  ２、查乙○○、甲○○分別於92年3月16日、92年2月1日退休
      ，被上訴人分別自其等退休之日起30日內給付退休金，期
      滿後即應負遲延責任。又臺灣銀行於92年4月16日、92年3
      月1日之一年期定存利率均為1.525％，分別有被上訴人提
      出形式真正為上訴人所不爭執（見本院卷第116頁背面）
      之臺灣銀行新臺幣存放款牌告利率附卷可參（見本院卷第
      100頁、第101頁）。基此，乙○○、甲○○請求被上訴人
      給付分別自92年4月16日、92年3月2日起至清償日止，按
      週年利率2.525％計算之遲延利息，即屬有據。至上訴人
      逾此部分之遲延利息請求，要屬無據。
  ３、被上訴人復辯稱：上訴人於領取退休金時無異議，其後方
      請求差額，故利息起算日自應自起訴狀繕本送達翌日起計
      算云云。然查，被上訴人應給付上訴人之退休金，應分別
      自上訴人退休之日起30日內給付。是退休金之給付，應屬
      定有確定期限之給付，要無民法第229條第2項規定之適用
      。因此，被上訴人此部分所辯，並不足採，併此指明。
七、綜上所述，上訴人本於系爭勞動契約之法律關係，請求被上
    訴人應給付乙○○144萬4640元，及自92年4月16日至清償日
    止，按週年利率5％計算之利息；被上訴人應給付甲○○144
    萬9280元，及自92年3月2日起至清償日止，按週年利率5％
    計算之利息。於請求被上訴人應給付乙○○144萬4640元，
    及自92年4月16日至清償日止，按週年利率2.525％計算之利
    息；被上訴人應給付甲○○144萬5739元，及自92年3月2日
    起至清償日止，按週年利率2.525％計算之利息等部分，為
    有理由，應予准許。逾此所為請求，為無理由，應予駁回。
    原審就上開應准許部分，為上訴敗訴之判決，尚有未洽，上
    訴意旨求予廢棄改判，為有理由，爰由本院予以廢棄改判如
    主文第2項、第3項所示。至於上訴人之請求不應准許部分，
    原判決為上訴人敗訴之判決，經核於法並無不合，上訴意旨
    求予廢棄改判，為無理由，應駁回其上訴。又本件上訴人敗
    訴之比例甚微，故本院認訴訟費用均應由被上訴人負擔。至
    乙○○減縮部分，當應由其負擔，自不待言，併此指明。
八、本件事證已臻明確，至於未論述之爭點；兩造其餘之攻擊或
    防禦方法；未經援用之證據，經本院斟酌後，認為均不足以
    影響本判決之結果，自無一一詳予論駁之必要，併此敘明。
九、據上論結，本件上訴為一部有理由，一部無理由，依民事訴
    訟法第450條、第449條第1項、第79條，判決如主文。
中    華    民    國    99    年    2    月     2     日
                  民事第五庭
                        審判長法  官  李錦美
                              法  官  黃雯惠
                              法  官  鍾任賜
正本係照原本作成。
如不服本判決，應於收受送達後20日內向本院提出上訴書狀，其
未表明上訴理由者，應於提出上訴後20日內向本院補提理由書狀
（均須按他造當事人之人數附繕本）上訴時應提出委任律師或具
有律師資格之人之委任狀；委任有律師資格者，另應附具律師資
格證書及釋明委任人與受任人有民事訴訟法第466條之1第1項但
書或第2項（詳附註）所定關係之釋明文書影本。
中    華    民    國    99    年    2    月     2     日

                              書記官  吳金來
附註：
民事訴訟法第466條之1（第1項、第2項）：
對於第二審判決上訴，上訴人應委任律師為訴訟代理人。但上訴
人或其他法定代理人具有律師資格者，不在此限。
上訴人之配偶、三親等內之血親、二親等內之姻親，或上訴人為
法人、中央或地方機關時，其所屬專任人員具有律師資格並經法
院認為適當者，亦得為第三審訴訟代理人。

司法院資訊處製作；財團法人民間司法改革基金會備份。
